臺灣板橋地方法院民事判決　　　　　　 95年度家訴字第172號
原　　　告　乙○○
被　　　告　甲○○
上列當事人間請求給付贍養費事件，於民國96年3 月29日經言詞
辯論終結，本院判決如下：
    主      文
被告應給付原告新臺幣捌拾伍萬伍仟陸佰貳拾玖元。
原告其餘之訴駁回。
訴訟費用由被告負擔二分之一，餘由原告負擔。
本判決原告勝訴部分，於原告以新臺幣貳拾玖萬元為被告供擔保
後，得假執行。
原告其餘假執行之聲請駁回。
    事實及理由
一、本件被告經合法通知，未於言詞辯論期日到場，核無民事訴
    訟法第386 條所列各款情形，爰依原告之聲請，由其一造辯
    論而為判決。
二、原告主張：兩造於民國89年11月15日離婚並簽訂離婚協議書
    ，其中第1 條第4 款有關贍養費及慰藉金之給付部分，兩造
    約定：「男方每月應給付薪資之三分之二予女方維持家計，
    日後之月退俸或退休金亦同，給付期限至雙方終老。」，被
    告應於退休時給付退休金之三分之二予原告，按被告於95年
    8 月間自任職之臺灣士林地方法院檢察署研考科退休，領有
    退休金新台幣（下同）2,329,063 元，自應將95年8 月份領
    得之退休金之三分之二即1,552,709 元（元以下四捨五入）
    ，扣除被告於95年8 月間已給付之12,000元後，給付原告1,
    540,709 元，惟被告迄今均未依約給付。爰依離婚協議書約
    定之法律關係，求為判決命被告應給付原告1,540,709 元，
    並聲明願供擔保請准宣告假執行等語。
三、被告雖於本院言詞辯論時未到場，仍提出答辯書狀略以：有
    關被告須給付原告三分之二之薪資或退休金一事，依兩造之
    離婚協議書約定之定義，此款項並非給予原告個人之贍養費
    ，而係「維持家計」之全家生活費，其中包括房貸、水電、
    稅款、子女教育費、雜支…等所有家庭開銷。被告自與原告
    結婚以來、甚且離婚或退休後，對此項約定之支付均有過之
    而無不及。又被告前與原告曾因共同投資股票失利，致被告
    負債，為解決部分債務，不得不於95年8 月15日即行辦理退
    休，並選擇兼領二分之一一次退休金和二分之一月退休金方
    式，以償還部分現金借貸。而二分之一月領退休金（含優存
    利息）為37,562元，不敷個人借貸及家庭開銷之每月固定支
    出56,217元，因此被告正積極尋找工作增加收入以填補每月
    不足之開支。原告訴請被告給付退休金為其贍養費，此與當
    初雙方簽立離婚協議書所約定維持家計之目的不同，且平日
    被告已將薪資或退休金之三分之二未間斷的提供於家用，原
    告不得額外再行奢求等語資為抗辯，並為答辯聲明：請求駁
    回原告之訴。
四、得心證之理由：
    原告主張兩造於89年11月15日離婚並簽訂離婚協議書，其中
    第1 條第4 款約定：「男方每月應給付薪資之三分之二予女
    方維持家計，日後之月退俸或退休金亦同，給付期限至雙方
    終老。」，嗣被告於95年8 月15日自任職之臺灣士林地方法
    院檢察署退休，並已於95年8 月間給付12,000元予原告之事
    實，業據其提出離婚協議書影本1 件、戶籍謄本1 件為證，
    並為被告所不爭執，自堪信為真實。然就原告得否依該離婚
    協議書（下稱系爭協議書）之約定請求被告給付其退休金之
    三分之二，及原告若得請求者，請求之數額若干等節，兩造
    存有爭執，經查：
（一）按「解釋契約，固須探求當事人立約時之真意，不能拘泥
      於契約之文字，但契約文字業已表示當事人真意，無須別
      事探求者，即不得反捨契約文字而更為曲解。」最高法院
      17年上字第1118號判例著有明文。查系爭協議書第1 條第
      4 款有關贍養費及慰藉金之給付，兩造約定：「男方每月
      應給付薪資之三分之二予女方維持家計，日後之月退俸或
      退休金亦同，給付期限至雙方終老。」即被告依約應給付
      原告者，乃被告每月薪資之三分之二，若被告退休，亦應
      給付月退俸或退休金之三分之二予原告，給付期限至兩造
      終老死亡止。基此，原告主張被告退休時應給付其退休金
      之三分之二予原告，為有理由。被告雖以系爭協議書所約
      定之款項並非給予原告個人之贍養費，而係「維持家計」
      之全家生活費等上開情詞置辯，然系爭協議書既已明文約
      定被告應給付每月薪資及日後退休金之三分之二予原告，
      則不論該給付之性質係屬贍養費或家計費用，被告均有依
      約給付之義務。至於原告是否將該給付用於維持家計，及
      用以維持家計之金額範圍如何，核屬原告有無履行系爭協
      議書之問題。換言之，被告依約有先為給付之義務，不得
      藉詞以該給付之目的係用於維持家計而拒絕給付，是被告
      以前開情詞抗辯，為無理由，尚不足採。
（二）被告於95年8 月15日自任職之臺灣士林地方法院檢察署自
      願退休，其選擇支領之退休金種類為兼領二分之一之一次
      退休金與二分之一之月退休金，經銓敘部核定其退休金之
      給與，可區分為新制實施前年資應發給之退休金暨退休金
      其他現金給與補償金，此部分由銓敘部支給，並於銓敘部
      核定退休生效日6 日前，由服務機關簽具付款憑單，通知
      財政部台北區支付處簽發支票，轉發退休人員並辦理核銷
      ，被告依此制於95年8 月間所支領之一次退休金及月退休
      金共計756,472 元；而新制實施後年資應發給之退休金部
      分，則由公務人員退休撫卹基金管理委員會計算並支給，
      被告依此制於95年8 月15日所支領之一次退休金及月退休
      金計544,971 元，共計被告已支領之退休金為1,301,443
      元，此業經本院依職權向臺灣士林地方法院檢察署函詢被
      告何時辦理退休、退休金若干等問題，經臺灣士林地方法
      院檢察署於96年2 月16日以士檢人字第0960004593號函覆
      本院，並檢送被告薪俸明細表、銓敘部核定自願退休函、
      公務人員退休撫卹基金管理委員會核發退休金通知等資料
      影本各1 件在卷可稽，核與被告於答辯狀自承已領取之二
      分之一月退及補償金211,184 元（銓敘部）、二分之一一
      次退休金545,288 元（銓敘部）、二分之一月退及二分之
      一一次退金544,97 1元（退撫基金）之總額1,301,443 元
      相符。則原告主張依系爭協議書之約定請求被告給付已領
      退休金之三分之二，即1,301,443 ×2/3=867,629 元（元
      以下四捨五入），扣除被告於95年8 月間已給付之12,000
      元後，原告請求之855,629 元部分為有理由，應予准許。
（三）再者，原告主張被告於95年8 月間所領得之退休金總額為
      2,329,063 元，無非係以上開臺灣士林地方法院檢察署96
      年2 月16日士檢人字第0960004593號函所附之被告薪俸明
      細表、銓敘部核定自願退休函、公務人員退休撫卹基金管
      理委員會核發退休金通知、及領取公教人員保險養老給付
      收據等資料為據，然查被告依前述（二）所支領之金額共
      計1,301,443 元，係被告依公務人員退休法第4 條、第6
      條規定請領之退休金，核屬兩造間系爭協議書約定之退休
      金或月退俸範圍，固屬無疑，惟被告另依公教人員保險法
      之規定而領取之公教人員保險養老給付1,027,620 元部分
      ，乃被告參加公教人員保險為被保險人，按月繳付保險費
      ，而於退休發生養老之保險事故時，由承保機關按保險年
      資計算而給付之保險給付，其非屬退休金之性質，原告得
      按系爭協議書約定請求者，應僅限於被告之退休金，尚不
      及於公教人員保險養老給付金。準此，就被告領取之公教
      人員保險養老給付1,027,620 元部分，原告不得主張依系
      爭協議書之約定請求被告給付三分之二。
五、綜上所述，原告基於兩造間離婚協議書之約定，請求被告給
    付855,629 元，為有理由，應予准許，超過部分則難謂有據
    ，應予駁回。又原告陳明願供擔保以代釋明，聲請宣告假執
    行，就原告勝訴部分，核無不合，爰酌定相當擔保金額准許
    之；至於原告敗訴部分，其假執行之聲請即失所依附，應予
    駁回。
六、本件事證已臻明確，兩造其餘攻擊防禦之方法，核與判決之
    結果不生影響，無庸逐一論究，併此敘明。
七、據上論結，本件原告之訴為一部有理由，一部無理由，依民
    事訴訟法第385 條第1 項前段、第79條、第390 條第2 項，
    判決如主文。
中　　華　　民　　國　　96　　年　　4 　　月　　12　　日
                    家事法庭  法  官  郭光興
以上正本係照原本作成
如對本判決上訴，須於判決送達後20日內向本院提出上訴狀
中　　華　　民　　國　　96　　年　　4 　　月　　12　　日
                   　　　　　 書記官　翁子婷
